【裁判字號】    92,判,581
【裁判日期】    920516
【裁判案由】    綜合所得稅
【裁判全文】
最  高  行  政  法  院  裁  定                    九十二年度判字第五八一號
    上  訴  人  甲○○
    被 上訴 人  財政部高雄市國稅局
    代  表  人  乙○○
右當事人間因綜合所得稅事件，上訴人不服中華民國九十年三月二十八日高雄高等行
政法院八十九年度訴字第九一一號判決，提起上訴。本院判決如左：
    主  文
上駁駁回。
上訴審訴訟費用由上訴人負擔。
    理  由
本件上訴人之祖父傅傳金前承租唐榮鐵工廠股份有限公司（下稱唐榮公司）所有坐落
高雄市○○區○○段四小段第一九八、二六八、二七四及二八二地號土地耕作，嗣因
高雄市政府為實施高雄市凹子底農業區（農十六）都市計畫，自民國八十六年一月二
十一日起至同年二月二十日止公告區段徵收上開土地，租賃雙方乃於八十六年五月二
十三日終止耕地租約，並由唐榮公司給付補償費新台幣（下同）二二、四九五、一七
○元。上訴人八十六年度綜合所得稅結算申報，列報傅傳金為受扶養親屬，並以前述
款項之半數一一、二四七、五八五元列報其他收入，減除土地改良費用八五三、一○
○元，其他所得為一○、三九四、四八五元。被上訴人初查，以上開費用非屬必要，
否准減除，核定其他所得為一一、二四七、五八五元，併課上訴人當年度綜合所得稅
。上訴人不服，申請復查，未獲變更，嗣訴經財政部八十九年三月十二日台財訴字第
○八九一三五一七七八號訴願決定：「原處分撤銷，由原處分機關另為處分。」被上
訴人重為復查決定，仍維持原核定。上訴人乃循序提起行政訴訟，主張系爭耕地於三
十多年前，經唐榮公司採掘原料土後，高低不平，故以人工填平，並施肥改良土質。
惟事隔多年未保留憑證，故參照所得稅法第十四條第九類末段規定，以當時時價計支
出費用八五三、一○○元，應准課除。被上訴人否准扣減，有違量能課稅原則，為此
訴請撤銷訴願決定及原處分。
被上訴人則以：本件唐榮公司係依平均地權條例規定辦理補償事宜，則依同條例第十
一條規定，土地改良費用應由高雄市政府補償，非由土地所有權人支付。唐榮公司支
付上訴人之補償費並未包括土地改良費用，不得減列土地改良支出等語，資為抗辯。
原審斟酌全辯論意旨及調查證據結果，以：按「個人綜合所得總額中，如有自力經營
林業之所得、一次給付之養老金、贍養費、受僱從事遠洋漁業於每次出海後一次分配
之報酬，及因耕地出租人收回耕地而依平均地權條例第七十七條規定，給予之補償等
變動所得，得僅以半數作為當年度所得，其餘半數免稅。」「依法徵收或照價收買之
土地為出租耕地時，除由政府補償承租人為改良土地所支付之費用，及尚未收穫之農
作改良物外，應由土地所有權人，以所得之補償地價，扣除土地增值稅後餘額之三分
之一，補償耕地承租人。」分別為行為時所得稅法第十四條第三項及平均地權條第十
一條第一項所明定。又「佃農承租之土地，因政府徵收而終止租約，其依平均地權條
例第十一條規定，由土地所有權人所得之補償地價扣除土地增值稅餘額之三分之一給
予佃農之補償費，應比照地主收回土地適用所得稅法第十四條第三項變動所得之規定
，以補償費之半數作為當年度所得，其餘半數免稅。」為財政部七十四年四月二十三
日台財稅第一四八九四號函釋在案。本件上訴人之扶養親屬傅傳金於八十五年七月二
十九日承租唐榮公司所有之系爭土地耕作，嗣因高雄市政府為實施高雄市凹子底農業
區（農十六）都市計畫，公告區段徵收系爭土地，租賃雙方乃於八十六年五月二十三
日立具切結書終止耕地租約，並由唐榮公司給付補償費二二、四九五、一七○元予傅
傳金。上訴人八十六年度綜合所得稅結算申報，以其半數列報其他收入一一、二四七
、五八五元，同時減除土地改良費用八五三、一○○元，其他所得為一○、三九四、
四八五元。被上訴人審查結果，以其申報之必要費用八五三、一○○元不符規定，而
否准減除，核定其他所得一一、二四七、五八五元，併課上訴人當年度綜合所得稅。
上訴人主張系爭土地，唐榮公司於三十多年前採掘原料土後，造成高低不平云云，並
提出田鄰及鄰長傅黃灶妹、陳筍妹、謝福清、鄒阿火等人及工人徐有長出具之證明書
，惟其僅能證明唐榮公司及前臺灣工礦公司（接收日產高雄煉瓦株式會社產權後轉售
唐榮公司）高雄磚廠曾在高雄市鼓山區凹子底田邊土地挖掘泥土運回製磚等事實，尚
無法確切證明傅傳金承租之系爭土地亦曾遭唐榮公司挖掘泥土，造成高低不平，有填
土整地之必要。另上訴人以高雄市鼓山區龍子里辦公處出具之數據表，主張該土地當
時用人工將高處田土移往填補低處，耗費工資，且新泥土因需施肥改良土質及減少收
成等因素，致發生費用八五三、一○○元云云，然未提出其有僱用工人、增施肥料或
減少收入之證據，僅泛稱參照所得稅法第十四條第九類末段「以當時時價計算」，已
難憑採。且縱認上訴人此部分支出土地改良費用之主張屬實，惟觀之承租人傅傳金與
唐榮公司於八十六年五月二十三日立具之切結書第二點：「唐榮公司給付之補償費有
超出平均地權條例第六十三條第二項第一款規定計算之補償費之情形者，立切結書人
傅傳金願將超出部分以現金繳還唐榮公司。」及卷附高雄市政府地政處於八十六年一
月二十一日高市地政五字第一九六號函示有關高雄市區徵收凹子底農業區（農
十六）土地之說明欄第六點載明：「領取現金補償地價者，如有欠稅，本處將於發放
時代為扣繳，另若訂有耕地三七五租約，應依平均地權條例第十一條代扣承租人補償
費，發給承租人。．．」等語，足認高雄市政府辦理本件系爭土地區段徵收係依平均
地權條例第十一條規定辦理補償事宜，則土地所有權人唐榮公司給付承租人傅傳金之
補償費，應係土地補償費，並未包括土地改良費用甚明。且上訴人於原審調查中亦自
承唐榮公司發給之系爭土地補償費，並未包括土地改良費用，是上訴人主張本件係依
耕地三七五減租條例第十七條第二項第一至三款規定辦理補償，即第一款土地改良費
及第三款地價補償費由出租人負擔，出租人唐榮公司在雙方終止租約所定之協議書，
載明承租人不得再向其要求其他補償，其含意已明顯指土地改良費包括在土地補償費
內云云，委無可採。又按「．．依法徵收之土地為出租耕地時，依七十八年十月三十
日修正公布之平均地權條例第十一條第一項規定應給與承租人之補償費，核屬所得稅
法第八條第十一款規定之所得，應依同法第十四條第一項第九類所稱之其他所得，計
算個人之綜合所得總額。財政部七十四年四月二十三日台財稅第一四八九四號函謂『
．．．．』，係基於課稅公平原則及減輕耕地承租人稅負而為之函釋，符合所得稅法
上開各規定之意旨，與憲法第十五條、第十九條、第二十三條規定並無牴觸。」業經
司法院釋字第五○三號解釋在案。上訴人雖又主張有填土與無填土之耕地所領取之補
償費相同，造成不公平，應以課稅額來調節其公平性，而所得稅係採「量能課稅原則
」，對於有挖土之耕地給與減除土地改良費後課稅，實係合法之要求云云，惟所謂「
量能課稅原則」，係指租稅負擔之衡量應以個人為準，課稅時應保障財產權且平等課
徵，所課者應為收益部分而不及於財產本體而言。系爭土地補償費，係出租人唐榮公
司所給與之土地補償費，並未包括土地改良費用，則承租人傅傳金領取之補償費，既
未包括土地改良費，自無所謂應由系爭補償費扣除土地改良費（必要費用）後再課稅
之問題。又依行為時所得稅法第十四條第三項規定及財政部七十四年四月二十三日台
財稅第一四八九四號函釋意旨，承租人依平均地權條例所得之補償費，「以補償費之
半數作為當年度所得，其餘半數免稅。」並未有可再減除必要費用之規定。上開財政
部函釋，依司法院釋字第五○三號解釋意旨，係基於課稅公平原則及減輕耕地承租人
稅負而為之函釋。實已考量承租人之成本負擔等因素，應符合「量能課稅」之原則，
殊無必要再扣除其他費用，上訴人上開主張，亦不足採。被上訴人以上訴人列報減除
之費用八五三、一○○元，不符合規定，否准減除，洵無違誤。重為復查決定未准變
更，訴願決定予以維持，俱無不合等，為其判斷之基礎，並說明證據取捨，而駁回上
訴人之訴，經核於法無違。
本院查：平均地權條例第十一條第一項係關於耕地依法徵收或照價收買時之補償規定
，區段徵收亦為土地徵收之一種，有該條項規定之適用，上訴人主張平均地權條例係
關於市地重劃之補償規定云云，顯無可採。高雄市政府辦理系爭土地區段徵收，係依
平均地權條例第十一條規定辦理補償事宜，土地所有權人唐榮公司給付承租人即上訴
人之補償費，應係土地補償費，並未包括土地改良費，自無所謂應由系爭補償費扣除
土地改良費後再課所得稅之問題。此與依耕地三七五減租條例第十七條第二項第一款
及第三款規定辦理補償之情形，所依據之規定不同。原審本此見解而為上訴人敗訴之
判決，並無不適用法規或適用法規不當之情形。又上訴人訴訟代理人於原審九十年二
月八日準備程序時自承所領補償費，未包括土地改良費用。上開陳述雖非上訴人本人
親為，惟此係上訴人訴訟代理人於其代理權範圍內所為訴訟行為，對於上訴人發生效
力，原判決採為判決證據，並無不合。至於訴願法第九十七條第十款及民事訴訟法第
四百九十六條第十三款，係關於再審事由之規定，尚難執為本件上訴依據。上訴人其
餘上訴論旨，係就原審取捨證據、認定事實之職權行使，指摘其為不當，聲明廢棄，
難認有理由，應予駁回。
據上論結，本件上訴為無理由，爰依行政訴訟法第二百五十五條第一項、第九十八條
第三項前段，判決如主文。
中    華    民    國    九十二      年      五        月     十六       日
                    最 高 行 政 法 院  第 一 庭
                                審 判 長 法  官      黃  綠  星
                                         法  官      彭  鳳  至
                                         法  官      劉  鑫  楨
                                         法  官      黃  璽  君
                                         法  官      廖  宏  明
右  正  本  證  明  與  原  本  無  異
                                         法院書記官  邱  彰  德
中    華    民    國    九十二      年      五        月      十九      日


司法院資訊處製作；財團法人民間司法改革基金會備份。
